【裁判字號】    95,上重訴,54
【裁判日期】    951003
【裁判案由】    偽造文書等
【裁判全文】
臺灣高等法院刑事判決                95年度上重訴字第54號
上  訴  人
即  被  告  甲○○
選任辯護人  王東山律師
            李美寬律師
            林孝甄律師
上列上訴人因偽造文書等案件，不服臺灣臺北地方法院93年度重
訴字第41號，中華民國95年7月4日第一審判決（起訴案號：臺灣
臺北地方法院93年度偵字第 14890號、併辦案號：同署93年度偵
字第20457號、94年度偵字第4066號、第21801號、第23526號 ）
，提起上訴，本院判決如下：
    主  文
原判決撤銷。
甲○○共同連續行使偽造私文書，足以生損害於他人，處有期徒
刑肆年陸月。如附表一、二、三所示偽造之印文及署名均沒收。
    事  實
壹、甲○○曾因詐欺案件，於民國（下同）63年間，經臺灣高等
    法院高雄分院以63年度上易字第3327號刑事判決判處有期徒
    刑 1年確定，又於74年間，經臺灣高雄地方法院以74年度易
    字第4592號刑事判決判處有期徒刑 4年10月確定，並因偽造
    文書案件，於62年間，經臺灣高雄地方法院以63年度易字第
    116號刑事判決判處有期徒刑6月確定，另有多次違反票據法
    及背信案件，經法院判處拘役、有期徒刑之前科紀錄（均不
    構成累犯）。詎仍不知悔改，明知自己在臺灣銀行僅有美金
    100 元之存款、不知情之其女吳佩珊在臺灣銀行僅有美金數
    千元之存款、甲○○在荷蘭銀行則無美金存款，實無資力開
    立美金上億元之擔保信用狀（Standby Letter of Credit）
    ，竟與姓名不詳、通曉英文之成年人共同基於行使偽造私文
    書及意圖為自己不法所有之概括犯意，連續為下列行為：
一、甲○○於92年6 月間，透過友人趙志孔結識乙○○，向其謊
    稱自己身價美金數千億元，可持定期存單向國外銀行質押借
    款以投資云云，鼓吹乙○○介紹金主共同投資，並邀乙○○
    擔任其英文秘書，再經由乙○○介紹結識澳大利亞籍人士伊
    恩‧葛雷（Ian J. Gray ，下稱伊恩）。
  (一)甲○○得知伊恩亟需大筆資金，竟向伊恩謊稱：能開立鉅額
    銀行存款證明供伊恩融資擔保之用云云，且為取信於伊恩，
    甲○○曾於93年1月間，交付乙○○荷蘭銀行空白便箋1本及
    預先擬定之草稿數紙，指示不知情之乙○○依照草稿內容在
    空白便箋上繕打荷蘭銀行定期存款存單之文字內容，將銀行
    主管簽名欄空白，另由甲○○於不詳時、地，與姓名不詳、
    通曉英文之成年人共同連續偽造如附表一編號 6、7、9、13
    至15、18至21所示之「ABN-AMRO Bank 荷蘭銀行臺北分行PE
    RSONAL BANKING CENTER 理財服務中心」、「臺灣銀行國外
    營業部」印文、陳哲淵、何梅芬、「黃朝貴」、邱丹志、馮
    鎮凡、「Sheng Yuan Haung」、「Gin Chen Lin」之署名，
    進而偽造該等銀行擔保函（Bank Guarantee）、定期存款存
    單、資金證明（Proof of Funds）、存款交易明細查詢單、
    保管收據（ Safekeeping Receipt）、擔保信用狀等件。甲
    ○○即自92年8月起至93年8月間，陸續將附表一編號6、7、
    9 、13至15、18至20所示之文件出示予伊恩而行使之；又另
    向乙○○出示附表一編號21所示之擔保信用狀，表示何全應
    亦為金主可開立信用狀而行使之，再向伊恩謊稱須賄賂銀行
    內部人員，上開銀行文件始能迅速通過查證等語，使伊恩陷
    於錯誤，委由乙○○給付票面金額共計美金 1,000萬元之美
    國銀行支票28張予甲○○，作為開立存款證明之報酬及賄賂
    銀行內部人員之用，足以生損害於伊恩、乙○○、荷蘭銀行
    、臺灣銀行及上開各該名義人。
  (二)另甲○○於93年2月間，向乙○○出示面額美金8萬元、發票
    人吳品洋、發票日93年2月21日之支票1紙，使乙○○信以為
    甲○○有相當資力而陷於錯誤，遂於甲○○邀其赴港旅遊時
    ，同意為甲○○代墊旅遊費用新臺幣103,751元，又於93年4
    月間，甲○○邀乙○○共同前往荷蘭、瑞士擔任其英語翻譯
    時，乙○○亦為甲○○墊付旅費美金3,000元及新臺幣103,0
    00元。
  (三)嗣乙○○向臺灣銀行、荷蘭銀行查證始知附表一編號 1至21
    之文件均屬偽造，甲○○亦拒不償還乙○○代墊之旅費，甚
    而避不見面，乙○○及伊恩方知受騙。伊恩旋向甲○○追回
    上開27張支票，另 1張因甲○○稱遭搶，經緊急向美國銀行
    請求止付，始未得逞。
二、甲○○又於93年 4月間，利用荷蘭EUTRAC Netherlands B.V.
    公司（下稱EUTRAC公司）亞洲代表唐宋明（Tang Soon Ming
    之音譯）及合夥人 Jan Nijboer至臺北出差之機會，佯稱自
    己擁有鉅額存款，希望尋求投資及合作之機會云云，並交付
    其與姓名不詳之成年人前於不詳時、地共同偽造如附表一編
    號22所示之結存金額美金10億元荷蘭銀行定期存款存單彩色
    影本3紙而行使之，使 EUTRAC公司信其資力雄厚，遂邀請甲
    ○○前往荷蘭洽談，足以生損害於EUTRAC公司、荷蘭銀行、
    陳哲淵、何梅芬，嗣因甲○○提供之文件均無法查證，EUTR
    AC公司始知為偽造。
三、甲○○另於93年 2月間，透過吳福結識任職於馬來西亞St
    erling Splendour Sdn. Bhd.公司（下稱Sterling公司）之
    黃國榮，因甲○○向黃國榮謊稱：能開立金額美金 5,000萬
    元之荷蘭銀行不可撤銷擔保信用狀（Irrevocable Standby
    Letter of Credit）云云，黃國榮即承諾引見Sterling公司
    負責人荷曼托‧東姑‧安德烈（Hermanto Tangkau Andrian
    ，下稱荷曼托）。
  (一)甲○○先於93年 4月間某時，在不詳地點，與姓名不詳、通
    曉英文之成年人共同偽造如附表二編號1、2所示荷蘭銀行臺
    北分行不可撤銷擔保信用狀 2紙。甲○○又向黃國榮謊稱：
    須給付開狀費用新臺幣20萬元等語，荷曼托即指示黃國榮於
    同年 4月28日，前往臺北市○○○路、林森南路口之麥當勞
    速食店2樓，甲○○出示附表二編號1之信用狀而行使之，並
    表示已傳真附表二編號2 所示之信用狀至荷曼托指定之融資
    銀行馬來西亞銀行，使黃國榮信以為真而陷於錯誤，當場交
    付開狀費用新臺幣20萬元，足以生損害於黃國榮、荷蘭銀行
    及陳哲淵、何梅芬。
  (二)甲○○旋於93年 4月30日與吳福、鄭添福一同前往新加坡
    ，於同年5月3日在新加坡佳樂帝大飯店與荷曼托會面，向荷
    曼托訛稱：向荷蘭銀行辦理 KTT查證作業須給付費用新臺幣
    20萬元云云，使荷曼托陷於錯誤，即指示鄭添福撥打電話回
    臺，委由鄭添福之妻當天在臺北市○○○路○段198號住處樓
    下，交付新臺幣10萬元及美金 3,000元予甲○○指定之不知
    情之張鈺享代為收受，待甲○○回國後，張鈺享即將款項交
    付予甲○○。甲○○則於同年5月5日在新加坡與荷曼托簽訂
    SBLC交易作業協議書，並出示事先於不詳時、地與姓名不詳
    之成年人共同偽造如附表二編號3 所示之國際銀行專用電報
    確認荷蘭銀行信用狀通知函（KTT）2紙，表示其已依約開立
    信用狀 2紙傳真予馬來西亞銀行而行使之，足以生損害於荷
    蘭銀行，甲○○雖即要求荷曼托依約給付之美金 1,500萬元
    酬金，但荷曼托以信用狀尚未確認真正為由，拒絕當場給付
    ，而未至交付酬金。
  (三)嗣經馬來西亞銀行查證結果，附表二所示之信用狀及通知函
    均屬偽造，荷曼托及黃國榮始知受騙。
四、甲○○於93年 4月與友人吳武郎即臺北市下埤里里長吳武郎
    （經臺灣臺北地方法院檢察署93年度偵字第 21534號處分不
    起訴確定）共赴瑞士旅遊時，結識趙清華（經不起訴處分確
    定），甲○○得知趙清華因經商之故，熟識眾多國外客戶，
    國際商務人脈豐富，竟向趙清華誆稱：伊在臺灣銀行有美金
    7,000 億元之存款，盼趙清華引薦國外公司與伊合作投資等
    語，趙清華遂委任位於美國南卡羅萊納州之Richard W. Arn
    old律師事務所調查甲○○之資產狀況。
  (一)甲○○明知臺灣銀行尚未在英國倫敦設置倫敦分行，竟於不
    詳時、地，與姓名不詳、通曉英文之成年人共同偽造如附表
    三編號1、2、3所示由臺灣銀行倫敦分行開予Wachovia Bank
    （下稱Wachovia銀行）、開狀日93年7月27日、到期日94年8
    月27日、申請開狀人甲○○、受益人 Tropos Capital Co.
    of America（下稱Tropos公司）之擔保信用狀共24張，再將
    該24紙信用狀連同甲○○護照彩色影本等件為包裹，於同年
    8月4日冒用「臺灣銀行倫敦分行Huang Sheng-Yuan」名義為
    托運人，受貨人為美國Wachovia銀行，復在如附表三編號 4
    所示 DHL快遞公司之寄件資料寄件人簽名欄內偽造「陳吳立
    銘」之署名1枚，用以表示「陳吳立銘」與DHL快遞公司訂立
    貨物運送契約之意，再交付托運而行使之，足生損害於「陳
    吳立銘」本人、臺灣銀行倫敦分行、「 Huang Sheng-Yuan」
    及DHL快遞公司。
  (二)上開偽造如附表三編號 1、2、3所示之擔保信用狀共24張，
    經DHL快遞公司遞交予Wachovia銀行而行使之， Wachovia銀
    行收受上開包裹後即進行查證，甲○○為取信於該銀行，復
    與姓名不詳之成年人共同偽造如附表三編號5、6所示之臺灣
    銀行總行函、編號 7國際銀行專用電報、編號8、9所示之「
    臺灣銀行倫敦分行」函及國際銀行專用電報，內容表示臺灣
    銀行總行、「臺灣銀行倫敦分行」均已確認曾寄發上開24張
    信用狀等語，先後傳送予Wachovia銀行而行使之，足以生損
    害於臺灣銀行及邱丹志、馮鎮凡、「黃朝貴」、「Huang Sh
    eng Yuan」、「Lin Gin Chen」。
  (三)甲○○另為取信於 Richard W. Arnold律師事務所，明知其
    前在臺灣銀行敦化分行開設之帳號 000-000-00000-0外匯綜
    合存款帳戶內僅結存美金100元，竟於93年8月初某時，在其
    位於臺北市○○○路○段80巷11弄5號住處內，剪貼經辦人「
    楊淑卿」之職章印文、年月日「930627」、櫃臺機編號「00
    00000轉帳」、存入「700,000,000,000.00」、結存「700,0
    00,000,000.00 」等字樣在上開帳戶存摺內頁上，而偽造附
    表三編號10所示外匯存款結存美金 7,000億元之存摺內頁。
    又於不詳時、地偽造如附表三編號11至14所示之美金存款戶
    金額帳戶明細（Details of Account）、資金證明及編號15
    所示之委任書（Power of Attorney）等件，並於93年8月23
    日以甲○○自己名義為托運人，委由 DHL公司將上開存摺、
    帳戶明細及資金證明共 5份連同存摺封面、外匯綜合存款辦
    法內頁一併快遞予Richard W.Arnold律師事務所律師Karen
    Barker收受而行使之，分別足以生損害於臺灣銀行、「楊淑
    卿」、邱丹志、馮鎮凡及「黃朝貴」。
  (四)嗣經Wachovia銀行去函 DHL公司查證上開93年8月4日之包裹
    實係由臺灣而非自倫敦寄出，並檢附附表三編號1、5、8、9
    所示之文件，向臺灣銀行倫敦分行籌備處查詢上開文件之真
    偽，經臺灣銀行否認其真正，臺灣銀行倫敦分行籌備處即通
    報倫敦當地之 National Criminal Information Service，
    並於93年 8月20日填具金融機構遭歹徒詐騙案件通報單檢附
    上開文件回報臺灣銀行總行。另 Richard W. Arnold律師事
    務所見事有蹊蹺，即要求甲○○出具委任書委由吳武郎透過
    立法委員李慶安選民服務處，於93年 8月16日致電臺灣銀行
    總行國外部，查詢附表三編號11至14文件之真偽，經臺灣銀
    行國外部承辦人員廖慧珠告知該等文件非臺灣銀行發出。Ka
    ren Barker見狀，又直接與廖慧珠聯絡表示欲派員前往臺灣
    銀行親自確認相關文件真偽，乃委派趙清華、Nathan Calho
    un（經不起訴處分確定）攜帶上開文件來臺，趙清華抵台後
    ，並聯絡甲○○、吳武郎一同於93年8月27日上午9時15分許
    ，前往臺灣銀行總行國外部，提出上開存摺封面、存款綜合
    存款辦法內頁及附表三編號10內頁、編號14資金證明書等 4
    紙以確認真偽，經廖慧珠辨識附表三編號10、14之文件係偽
    造，旋報警當場查獲，並扣得上開文件 4紙，趙清華未及交
    付任何財物。
貳、案經乙○○、EUTRAC公司訴由臺北市政府警察局松山分局、
    荷曼托委由黃國榮訴由臺北市政府警察局中正第一分局移請
    臺灣臺北地方法院檢察署檢察官偵查起訴暨移送併辦。
    理  由
壹、證據能力之判斷
一、被告甲○○及其選任辯護人除認告訴人乙○○、告訴代理人
    黃國榮、證人張鈺享、鄭添福於警詢時之陳述、EUTRAC公司
    檢舉函均屬傳聞證據，無證據能力外，對於以下其他各項證
    據方法，均未爭執其證據能力，並同意作為證據（見原審卷
    一第39、44頁、卷二第 37、125頁、卷三第40至51頁、本院
    95年9月12日審判程序筆錄 ），本院審酌其作成時之情況，
    認為並無不適當之情事，均得作為證據。
二、關於告訴人乙○○、告訴代理人黃國榮、證人張鈺享、鄭添
    福於警詢時陳述之證據能力，按「被告以外之人於審判外之
    言詞或書面陳述，除法律有規定者外，不得做為證據」、「
    被告以外之人於檢察事務官、司法警察官或司法警察調查中
    所為之陳述，與審判中不符時，其先前之陳述具有較可信之
    特別情況，且為證明犯罪事實存否所必要者，得為證據」，
    刑事訴訟法第159 條第1 項、第159 條之2 固分別定有明文
    。然查告訴人乙○○、證人鄭添福於原審或本院審理中業經
    傳喚到庭作證，與渠等於警詢時所言大致相符，足以確認其
    擔保性，而告訴人黃國榮、證人張鈺享未於法院審理中到庭
    作證，亦無與審判中陳述不符之情況，且上開 4人於警詢時
    之陳述距離犯罪事實發生時間最近，記憶較為清晰可靠，動
    機最為單純，具有較為可信之特別情況，又為證明被告犯罪
    事實所必要，是應認其有證據能力，均得採為證據。
三、至於卷附EUTRAC公司檢舉函（見94年度偵字第 23526號卷第
    3至5頁），為外國私文書，無法得知EUTRAC公司是否為合法
    設立之法人，又未經認證，難以逕認該等文書之真正，既為
    被告以外之人於審判外之書面陳述，欠缺可靠性之擔保，依
    刑事訴訟法第159條第1項規定，自應排除其證據能力。
貳、認定事實所憑之證據及理由
    上開犯罪事實，訊據被告甲○○固不否認在附表三編號10存
    摺內頁結存欄黏貼「楊淑卿」印文及美金 7,000億元字樣，
    惟矢口否認有行使偽造私文書或詐欺取財之犯行，辯稱：(1)
    伊換貼存摺金額僅因好玩，拿給趙清華看看，伊不知趙清華
    有何用途；(2)伊僅小學畢業，向來從事建築工作，不諳英文
    ，實無能力偽造附表所示文書，公訴意旨認伊與通曉英文之
    人共同犯之，僅屬推測，並無積極證據可證卷附如附表所示
    之文書為伊所偽造，或伊有何參與偽造、詐欺之行為；(3)倘
    該等文書為伊所偽造，何以伊願與吳武郎、趙清華、Nathan
     Calhoun一同前往臺灣銀行查證，豈非自陷囹圄？(4)偵查中
    吳武郎、趙清華、Nathan Calhoun本同列為被告，因委任同
    一辯護人，竟一致將責任全部推諉予伊承擔，伊顯係遭人利
    用；(5)再以吳武郎於偵查中之陳述觀之，非惟前後不一，且
    坦承說謊，據吳武郎最後所稱，該等文件既未讓伊看過，且
    趙清華、Nathan Calhoun事前已確認伊在臺灣銀行無此鉅額
    存款，何以仍帶同伊前往臺灣銀行確認，該三人之動機實匪
    夷所思；(6)至伊雖曾收受黃國榮給付之新臺幣20萬元及21萬
    5,000元，惟此乃伊與友人共 7、8人在新加坡之食、宿、交
    通費用，伊在新加坡約 8天，但黃國榮遲遲無法依約提出開
    狀費用，伊遂返回臺灣，無奈黃國榮不甘支出上開旅費始提
    出本件告訴，伊已與黃國榮達成和解，同意返還部分旅費，
    黃國榮已提出撤回告訴狀；(7)而乙○○與伊素有債務糾紛，
    恐有以刑逼民之虞云云。惟查：
一、按認定犯罪事實所憑之證據，並不以直接證據為限，即綜合
    各種間接證據，本於推理作用，為認定犯罪事實之基礎，如
    無違背一般經驗法則，尚非法所不許，最高法院著有44年臺
    上字第702 號、27年滬上字第64號判例意旨足可參照。
二、關於犯罪事實欄壹、一部分：
  (一)查被告甲○○向乙○○及伊恩謊稱其身價美金數千億元，有
    資力持定期存單向國外銀行質押借款投資云云，並交付如附
    表一編號 6、7、9、13、14、15、18至20所示共12張資金相
    關文件，伊恩即給付面額合計美金 1,000萬元之美國銀行支
    票28張予被告作為報酬等情，除據告訴人乙○○於警詢時陳
    述明確外（見94年度偵字第21801號卷第7-8頁），乙○○亦
    於原審審理中具結證稱：「甲○○拿台銀、荷銀的存款證明
    共12張」、「（這12張是要交給你，由你代表交給伊恩葛雷
    嗎？）是伊恩葛雷直接與甲○○簽約，我在旁見證翻譯」、
    「約1,400億美金左右」、「有另1張是與本案無關，只是甲
    ○○給我參考的何全應名義的保管條影本」、「因為當初有
    其他人要借款，甲○○出具這張保管條影本表示，何全應也
    是金主，可以出具資金證明」、「（被告拿這12張給你們，
    你們拿什麼給被告？）28張美國銀行支票，合計共1000萬美
    金，我與伊恩葛雷跟甲○○有協議過，待查證存款證明過後
    ，甲○○才可以兌現支票，支票的發票人是伊恩葛雷」等語
    （見原審卷三第 93-95頁）；於本院審理時再稱：「‧‧‧
    （伊恩）葛雷損失1000萬美金，總共28張支票，後來追回27
    張，1 張被告是說被搶了，金額是15萬美金，後來我們從美
    國緊急止付了」等語（見本院95年 9月12日審判程序筆錄）
    綦詳。另證人即乙○○友人陳勝智亦供稱：「是乙○○介紹
    我與甲○○認識」、「乙○○說甲○○現在與外國人談一些
    資金的運作，並暗示我可配合投資，因投資金額過於龐大（
    乙○○說需要上百萬臺幣），我當場拒絕乙○○」等語歷歷
    （見94年度偵字第 21801號卷第85頁），並有告訴人乙○○
    提出如附表一編號 1至21所示之臺灣銀行擔保函、資金證明
    、擔保信用狀、荷蘭銀行定期存款存單、資金證明、確認函
    、存款交易明細查詢單、保管收據等文件及被告手寫資金證
    明金額明細、28張支票明細及被告郵寄相關資料至澳大利亞
    予伊恩之DHL寄件資料各 1紙在卷可考（見原審卷三第102、
    184、188頁），足認告訴人乙○○所言非虛，堪認被告確曾
    向乙○○、伊恩、陳勝智誆稱其資力雄厚云云，並邀同該三
    人與伊合作投資，且提出附表一編號 6、7、9、13、14、15
    、18至20所示共12張定期存款存單、資金證明、存款交易明
    細查詢單、保管收據等件而行使之，伊恩始因而交付28張美
    國銀行支票，票面金額合計美金 1,000萬元予被告作為開狀
    費用等事實。
  (二)關於附表一編號1 至21所示文件之真偽：
  (1)關於被告、吳佩珊是否曾在臺灣銀行開設外幣存款帳戶或與
    臺灣銀行有何外幣往來交易一節，據臺灣銀行營業部(一)於95
    年1月2日以營一存密字第 09500008822號函覆以被告曾於93
    年1月19日開設帳號 000000000000號外匯帳戶，該帳戶自94
    年1月1日起至95年1月18日止之結存金額均為美金100元，有
    該函暨檢附之綜合存款印鑑卡、綜合存款約定書、存摺交易
    往來明細查詢等件在卷足參（見原審卷二第102至106頁），
    亦曾於92年 9月22日在臺灣銀行敦化分行開設帳號00000000
    0000號外匯存款帳戶，則有臺灣銀行敦化分行95年2月9日敦
    化外字第 09500004331號函暨檢附外匯綜合存款印鑑卡（見
    原審卷二第 131頁正反面），其餘各分行均無被告外匯往來
    、申請開發信用狀或發給相關英文證明文件等紀錄，有臺灣
    銀行中壢分行、內壢分行、臺灣銀行營業部(一)、斗六分行、
    健行分行、松江分行、南崁分行、安南分行、東港分行、蘇
    澳分行建國分行、潮州分行、頭份分行、嘉北分行、臺東分
    行、松山分行、平鎮分行、敦化分行函可按（見原審卷二第
    107至121、129至130頁）；而被告之女吳佩珊於90年8月3日
    雖在臺灣銀行開設帳號 000-000-00000-0外幣綜合存款帳戶
    ，然該帳戶自90年8月3日起至92年7月1日止之結存金額至多
    僅美金3,194元之事實，亦有臺灣銀行營業部(一)於95年1月24
    日營一存密字第 09500008211號函暨檢附之外匯綜合存款印
    鑑卡、外幣綜合存款餘額查詢及光碟櫃歷史明細查詢系統等
    件足考（見原審卷二第86至 101頁），可見被告在臺灣銀行
    營業部、敦化分行外匯存款分別僅美金 100元，而吳佩珊之
    存款最多亦僅有美金 3,194元，且從未申請臺灣銀行開具存
    款證明等事實，堪以認定。據此，附表一編號1至5、18至20
    之臺灣銀行擔保函，金額動輒美金上億甚至上百億元，內容
    不實至明。
  (2)再關於附表一所示臺灣銀行相關文件形式是否真正，據臺灣
    銀行於95年3月2日以銀國乙字第 09500044061號函覆原審表
    示，附表一所示文件均非臺灣銀行所開立，該等文件上之署
    名「D.C.Chiou」、「Cheng-Fan Feng 」，與該行國外部經
    理邱丹志之英文拼音D.C.Chiu、國外部專門委員馮鎮凡之英
    文拼音 Feng Chen-Fan均不相符，「Huang Sheng Yuan」、
    「Lin Gin Chen」則非臺灣銀行職員等情（見原審卷三第25
    -26 頁），再經原審傳訊證人邱丹志、馮鎮凡到庭均證稱附
    表一編號18至20所示文件均非渠等之簽名，證人邱丹志證稱
    ：「伊於93年 1月16日自臺灣銀行退休，這些文件是在我退
    休後的日期，我都沒看過」、「我的英文名字應該是Dennis
     D.C. CHIU，上面的簽名及頭銜不對，而且我們也沒有所謂
    PIN CODE 這東西，上面記載的MANAGER OF FORIEGN DEPT部
    門也不對，臺灣銀行國外部是稱為 INTERNATIONAL BANKING
    DEPT‧‧‧臺灣銀行91年 7月15日起就沒有國外營業部，文
    件上中間的橢圓的章也不對‧‧‧INTERNATIONAL DEPT. 沒
    有這個部門‧‧‧以上這些文件都是假的」等語（見原審卷
    三第 217-218頁），證人馮鎮凡亦證稱：「這不是我的簽名
    文件我也沒看過，這文件不可能是真的，因為金額不可能，
    93年間我是擔任關門委員，而且我是營業部一，我是負責人
    事行政，沒有接觸金融業務，所以我不可能在存款證明上簽
    名。上面是寫 Mr.不對，而且英文拼音也不對，我的英文名
    字應該是FENG CHEN-FAN‧‧‧我也沒有那個 PIN CODE。我
    的職務名稱如庭呈職務對照表（庭呈）。所以我不可能在存
    款證明、資金證明擔保信用狀、擔保函、信用狀承兌細節副
    本函上簽名」等語（見原審卷三第 219頁），並有證人邱丹
    志名片、馮鎮凡簽名式樣各1紙、臺灣銀行英文職稱對照表1
    份附卷足憑（見原審卷三第225至228頁），益徵附表一編號
    18至20所示文件上署名、印文為偽造，金額亦屬不實。
  (3)另關於被告有無在荷蘭銀行開設帳戶，荷蘭銀行松山分行於
    94年8月26日以荷銀法字第194號函覆以被告未曾在該行及各
    分行並無開立帳戶等情明確（見94年度偵字第 21801號卷第
    21頁），自無開立如附表一所示之荷蘭銀行定期存款存單、
    資金證明、資金確認函、存款交易明細查詢單、保管收據之
    可能，該等文件顯係偽造。且據荷蘭銀行95年3月1日以風管
    荷銀信字第950142號函覆否認曾開立附表一所示文件，且該
    銀行亦無「ABN-AMRO Bank荷蘭銀行臺北分行PERSONAL BANK
    ING CENTER理財服務中心」圓章，何梅芬任職期間自89年10
    月20日至93年 6月30日止，其為開立該等文件之有權簽署人
    ，但陳哲淵目前任職於該銀行信用卡中心，非開立該等文件
    之有權簽署人等情（見原審卷三第42頁）。再據證人陳哲淵
    到庭證述：「這不是我的簽名，因為我簽名只有簽Eric，不
    會簽Chen這個字，我沒有權利在信用狀上簽名，因為我是負
    責消費金融，信用狀是偏向企業金融的業務，而外商銀行這
    二部分是分得很清楚的，所以我不會在這類文件上簽名」、
    「這些文件沒看過，我也沒有被授權可以簽這些文件。而且
    我們荷蘭銀行也沒有PERSONAL BANKING這樣的稱呼，我們是
    稱 PREFERRED BANKING。另外何梅芬是消費金融的主管，但
    我們是分屬不同單位，我們二人不會在同一張文件上簽名」
    、「其實荷蘭銀行不止我跟何梅芬，還有另一位曾淑芬，我
    們三人的名字也都被冒用。因為當時有很多國外的電話來照
    會，我們都沒有出過這些文件，所以我們就把它提供給法務
    部門去調查」等語（見原審卷三第 220-221頁），另據證人
    蘇大誠即荷蘭銀行松山分行消費金融部風險管制室人員於原
    審另案94年度重訴字第31號詐欺案件審理中到庭證稱：「（
    問：何梅芬在93年4到5月在荷蘭銀行松山分行的職稱？）資
    深副總」、「（何梅芬的英文名字？）他應該是叫Tiffany
    何，不是Mei-Feng Ho」（見原審卷三第139頁），又該案審
    理中，荷蘭銀行於95年2月6日以風管荷銀信字第950201號函
    檢附何梅芬之簽名為「Daphne Ho 」，有簽名式樣在卷可憑
    （見原審卷三第 144頁），顯非附表一所示文件上之「Mei-
    Feng Ho 」。從而，堪以認定附表一所示荷蘭銀行文件均為
    偽造明確。
  (4)被告雖辯稱：伊不諳英文，沒見過卷附文件，非伊偽造云云
    。惟據告訴人乙○○證述：「甲○○還有給我荷銀的一疊空
    白信紙‧‧‧甲○○說叫我幫他打字，內容大概是：我（指
    甲○○）在本行（指荷蘭銀行）存有多少錢。他當時有給我
    草稿，不止一張，叫我照著打，下面還有經理的簽名欄叫我
    空著」、「我有跟他一起去過荷蘭銀行、台銀，他也是有拿
    我幫他打好的底稿、經理簽名欄空白的底稿去，我在外面等
    ，他一下就出來，我嚇一跳，因為存款證明應該要花一段時
    間，沒有那麼快」等情（見原審卷三第94頁），並提出荷蘭
    銀行空白便箋1紙（見94年度偵字第21801號卷第24頁）、已
    繕打完成但尚未偽造署名、印文之附表一編號 8、10至12、
    16、17等荷蘭銀行資金證明、確認函、保管收據等件為佐，
    惟此僅可認定被告係利用熟諳英文之人為其繕打英文文字之
    手法而偽造該等文件，尚不得以其不諳英文為由卸責。且觀
    諸乙○○提出之授權書（AUTHORIZATION TO AUTHENTICATE
    AND VALIDATE ）及授權翻譯書（AUTHORIZATION FOR TRAN
    SLATOR and TRANSLATION）原本各1紙（見原審卷三第189、
    19 8頁反面），其上之被告簽名，以肉眼觀察，顯與被告護
    照及被告不爭執為其親簽之附表三編號15所示委任書上之簽
    名，筆畫、神韻均極相仿（見94年度偵字第23526號卷第6頁
    、93年度偵字第14890號卷一第163頁，見原審卷二第51頁）
    ，堪認上開授權書、授權翻譯書均為被告所親簽。觀諸該等
    文件內容既均為確認被告在荷蘭銀行有美金 1,000,000,000
    元存款之不實內容，縱被告不識英文，亦有能力辨認自己英
    文姓名及金額數字「 USD$1,000,000,000」顯屬不實，從而
    ，被告對於附表一所示偽造之資金證明文件，自難諉稱不知
    。且觀諸乙○○提出伊恩收受之 DHL寄件資料，載明寄件人
    為「WU-TIEN-CHUAN」、寄件地址為「1/5,No.5,A lley11,
    Lane50, Ming Shen E.Rd.,Taipei」等資料（見原審卷三第
    188 頁），確為被告之英文姓名及住址無訛；又偽造如附表
    編號18至20所示擔保函係以被告之女吳佩珊名義為之，凡此
    既關涉被告及其女吳佩珊之個人資料，足以合理推認被告有
    提供個人資料而參與偽造該等文書。從而，綜合上述直接證
    據及間接證據，揆諸首揭判例見解，已可推認被告參與上開
    犯罪事實欄壹、一、(一)所示之行為，被告空言否認，委無足
    取。
  (三)此外，關於被告與乙○○同遊香港、荷蘭之旅費均由乙○○
    代墊部分，除據乙○○於警詢時陳述明確（見94年度偵字第
    21801號卷11-12頁），亦於原審審理中結稱：「我們去過香
    港好多次，也有去過荷蘭，再一起轉往瑞士，到蘇黎世Kolt
    銀行，甲○○的旅費、機票、吃住都是我負責的」、「這錢
    是被告要求我出的，是因為被告請我去做翻譯，被告說等銀
    行撥款下來後，他拿到佣金，就會給我報酬」等語綦詳（見
    原審卷三第96頁），核與證人陳勝智於警詢時所稱：「（乙
    ○○向你借錢之用途為何？）乙○○說要與甲○○前往歐洲
    、香港等地辦理資金的問題」等語相符（見同偵卷第85頁）
    ，另證人趙志孔亦於警詢時稱：「（問：乙○○與甲○○間
    之債務，乙○○是否曾向你說明債務原由？）有聽乙○○說
    過是與甲○○出國的費用」等語（見94年度偵字第 21801號
    卷第88頁），並有被告簽具之授權翻譯書、香港凱成酒店收
    據各 1紙附卷可稽（見同偵卷第28、29頁），堪以佐證告訴
    人乙○○之指述屬實。是被告與乙○○同遊香港、荷蘭之旅
    費均係由乙○○代墊，而被告迄未返還予被告之事實，堪於
    認定。
  (四)綜上，被告謊稱其為身價美金數千億元之金主云云，並提出
    附表一編號6 、7 、9 、13至15、18至20等12份文件交付予
    伊恩，又指示不知情之乙○○偽造編號8 、10至12、16、17
    等文件，另與姓名年籍不詳之人共同偽造附表一編號1至5所
    示文件，並提出偽造之編號21文件以示其資金來源雄厚，而
    行使上開偽造之文件，致伊恩及乙○○陷於錯誤，伊恩即交
    付面額合計 1,000萬元美金之支票28紙，乙○○則為被告代
    墊出國旅費共計新臺幣206,751元及美金3,000元。嗣乙○○
    向臺灣銀行、荷蘭銀行查證始知附表一編號 1至21之文件均
    屬偽造，甲○○亦拒不償還乙○○代墊之旅費，甚而避不見
    面，乙○○及伊恩方知受騙。伊恩乃向甲○○追回上開27張
    支票，另 1張因甲○○稱遭搶，經緊急向美國銀行請求止付
    ，始未得逞等事實，應堪認定，被告徒以伊與乙○○有債務
    糾葛云云置辯，實難遽信。
  (五)至移送併辦意旨雖認：被告指示其女吳佩珊偽造如附表一編
    號18至20所示擔保函及資金證明云云。惟查，吳佩珊從未於
    警詢時、偵訊中到場陳述，公訴人亦未於法院審理中聲請傳
    訊吳佩珊為證人，是尚無積極證據可證吳佩珊為被告用以偽
    造附表一編號18至20所示文書之工具、或吳佩珊確有參與偽
    造私文書之共犯，故此部分事實尚有未明，自難逕認上開文
    書為吳佩珊所實行偽造，附此說明。
三、關於犯罪事實欄壹、二部分：
  (一)此部分犯罪事實，據在場證人乙○○於原審審理中證稱：「
    （甲○○有無給EUTRAC公司文件，如同給你的文件？）有，
    甲○○是約定給該公司壹張存款證明，我們（是指 EUTRAC
    公司、吳武郎、甲○○）有簽約，我是翻譯，我們有交付彩
    色影本，那張是荷蘭銀行十億美金的存款證明」、「（上面
    也有荷蘭銀行經理簽名嗎？）有陳哲淵（ERIC CHEN ）簽名
    ，也有何梅芬（MEI FENG HO ）的簽名，有蓋荷蘭銀行的章
    」等語（見原審卷三第99頁），核與EUTRAC公司提出如附表
    一編號22所示之定期存款存單、金額美金 1,000,000,000元
    、印文及署名等內容相符，且該 3份文件與上述確認由被告
    參與偽造之附表一編號6、7文件內容相仿，益可佐證被告有
    參與偽造附表一編號21所示之 3份文件。另觀諸EUTRAC公司
    提出之授權書（Owners Authority），其上被告簽名亦與上
    述被告護照簽名相符（見94年度偵字第 23526號卷第10頁）
    ，該份授權書之內容既係被告出具用以向EUTRAC公司確認伊
    擁有附表一編號22所示 3份定期存款存單之權利，顯可認定
    被告有行使附表一編號22所示 3份文件之犯行。被告空言否
    認參與本件犯行，實難遽信。
  (二)至移送併辦意旨另以：被告交付偽造如附表一編號21所示之
    荷蘭銀行存款證明彩色影本 1紙，致EUTRAC公司信其資力雄
    厚而陷於錯誤，遂邀請被告前往荷蘭洽談；被告即於同年 4
    月間，邀同乙○○擔任翻譯，並偕吳武郎一同前往荷蘭鹿特
    丹，與EUTRAC公司簽訂合作契約書，並由EUTRAC公司招持前
    往瑞士蘇黎士商討投資計畫；於同年12月間，被告偕同唐宋
    明再度前往荷蘭，並前往瑞士蘇黎士、西班牙等地商議投資
    事宜；上開行程之機票、住宿等旅行費用均由EUTRAC公司支
    付，因認被告甲○○另涉有刑法第339條第1項詐欺取財罪嫌
    云云。惟此無非以EUTRAC公司之檢舉函為其唯一之論據。經
    查，EUTRAC公司之檢舉函為外國私文書，難以辨識是否真正
    ，又為被告以外之人於審判外之書面陳述，依刑事訴訟法第
    159條第1項規定，排除其證據能力，不得採為不利於被告之
    證據，已如前述。而證人乙○○於原審審理中僅證稱：「（
    EUTRAC公司也有招待被告去瑞士？）就是該公司要請我們93
    年 4月18日至25日去瑞士。（庭呈與EUTRAC公司的通信聯絡
    ）」、「（你是否知道該公司在93年12月間有再招待被告到
    瑞士、西班牙去玩？）我是今年才知道，我打電話給EUTRAC
    公司的新加坡雇員說的」、「（甲○○該次旅費由何人支出
    ？）依照慣例應該是EUTRAC公司支出的」等語（見原審卷三
    第97頁），是證人乙○○除親身經歷EUTRAC公司邀請被告前
    往瑞士外，關於被告曾應EUTRAC公司之邀前往瑞士、西班牙
    部分，則屬傳聞，且關於EUTRAC公司是否為被告代墊上述各
    地之旅費等情，則屬證人乙○○推測之詞，依刑事訴訟法第
    159條第 1項、第160條之規定，不得遽採為認定被告此部分
    犯罪事實之證據。因此，關於EUTRAC公司是否陷於錯誤而為
    被告支出旅費、支出旅費之金額多寡等節，證人乙○○仍不
    足以證明。此外，復查無其他積極證據足以證明被告有何詐
    欺EUTRAC公司之犯行，實難逕以刑法第339條第1項詐欺取財
    罪嫌相繩，附此說明。
四、關於犯罪事實欄壹、三部分：
  (一)此部分犯罪事實，業據告訴代理人黃國榮於於警詢時陳述綦
    詳（見93年度偵字第20457號卷第20至25頁、發查卷第 7至8
    頁），並有荷曼托委由黃國榮提出之書狀 1份在卷可考（見
    93年度他字第4896號卷第1至4頁），亦經證人鄭添福於原審
    審理中到庭證述：「（你跟甲○○如何認識？）我原本不認
    識，是黃國榮介紹認識的，第1次在93年4月30日‧‧‧我、
    甲○○、吳福一起到新加坡，機票是我買的，黃國榮是隔
    天才去。我們去新加坡是黃國榮拜託我先跟他們一起去，說
    要跟 1位HERMANTO先生【即荷曼托】談開立擔保信用狀的事
    ，甲○○與HERMANTO先生有打 1份合約，就是關於開信用狀
    的事，合約內容我不清楚，這中間甲○○有講到說開信用狀
    第 1次要付10萬元，後來還要再付10萬元，這20萬元都是我
    打電話回臺灣，請我太太付給一位張鈺享先生，甲○○說這
    錢是要SWIFT的，但我不知道SWIFT是何意，但這筆錢是跟開
    立信用狀有關」、「甲○○說要請荷蘭銀行開擔保信用狀，
    後來HERMANTO先生說信用狀不能用」、「（去新加坡之前，
    在台北有無先見過面？）在忠孝東路、林森南路口的麥當勞
    先碰過面，有我、黃國榮、甲○○還有其他人，但我不記得
    。我們是談開信用狀的事」、「因為甲○○說他可以開立這
    東西，然後透過黃國榮連絡HERMANTO先生說台灣有人可以開
    這種東西」、「我們在臺灣時，黃國榮已在麥當勞有交付20
    萬元給甲○○，我現在想起來了，因為當時我在樓下停車，
    記憶不清。而這張收據是臺幣10萬元，跟美金 3,000元，也
    是折合20萬臺幣，這是在新加坡打電話回台灣，請我太太交
    給張鈺享的。共計40萬元」、「（提示93偵 20457卷第34頁
    、第35頁，這 2份信用狀有無看過？）內容我不清楚，黃國
    榮是有給我看一下」、「（提示93偵 20457卷第37頁）這份
    KTT 國際銀行電報有無看過？）這黃國榮有給我看」、「（
    你知道為何會請甲○○開信用狀？）因為甲○○他說他可以
    開。黃國榮也有給我看過剛剛檢察官提示給我看的信用狀，
    所以我們認為他有能力可以開信用狀」等語甚明（見原審卷
    四第 35-39頁），另證人張鈺享即被告指示在臺灣代收20萬
    元之人於警詢時證稱：被告為其父親之友，其代被告收取新
    臺幣20萬元，並簽具收據 1紙，嗣將現金交予被告收受等語
    屬實（見發查卷第10頁），並有證人鄭添福向正達旅行社購
    買臺北、新加坡來回機票 3張、旅客分別為吳福、被告、
    鄭添福之購票證明 1紙（見原審卷四第32頁）、證人張鈺享
    簽具之收據 1紙（見93年度他字第4896號卷第14頁）、立協
    議書人被告、立協議書人荷曼托、見證人吳福及鄭添福等
    簽名之SBLC交易協議書1份（見93年度他字第4896號卷第 9-
    11頁）、如附表二編號1、2所示之不可撤銷擔保信用狀、編
    號3所示KTT國際專用電報在卷可參，益證被告確有為犯罪事
    實欄壹、三所載之犯行。
  (二)至附表二編號1 、2 、3 所示文件是否真正，業經荷蘭銀行
    確認被告在荷蘭銀行及各分行並無開立帳戶，且「ABN-AMRO
    Bank荷蘭銀行臺北分行PERSONAL BANKING CENTER 理財服務
    中心」圓章、何梅芬及陳哲淵之署名亦非真正，有上述荷蘭
    銀行松山分行94年8月26日荷銀法字第194號函、荷蘭銀行95
    年3月1日風管荷銀信字第950142號函、荷蘭銀行95年2月6日
    以風管荷銀信字第950201號函、證人陳哲淵、蘇大誠之證述
    可參，且據證人蘇大誠於另案審理中證稱：「在臺灣地區，
    荷蘭銀行不做LC的業務」、「因為我們沒有這項業務，當然
    是偽造的」等情甚明（見原審卷三第 139頁）。綜上，堪以
    認定附表二所示之不可撤銷擔保信用狀及 KTT專用電報函文
    ，均係偽造。
  (三)被告雖辯稱：不諳英文，未偽造該等文件云云，但告訴代理
    人黃國榮、證人鄭添福俱已證述被告聲稱可以開立信用狀，
    並確曾提出附表二編號1 、2 所示之信用狀等情歷歷，且觀
    諸卷附SBLC交易協議書上之簽名與被告護照上簽名亦甚相近
    ，顯見被告確曾簽訂該協議書而承諾開立信用狀，該份協議
    書既屬中文書寫，被告自不得以不諳英文而推諉卸責。被告
    又辯稱：伊確收取黃國榮給付之新臺幣20萬元及 21萬5,000
    元，但該等費用係用以支付伊與7、8位友人之食宿旅費，但
    因黃國榮未提出開狀費用，故伊未及開狀即回臺云云。然查
    ，黃國榮何以願為被告及其7、8位友人給付龐大旅費供渠待
    在新加坡長達 8日而未達到開立信用狀之目的，即任被告等
    返臺，已有可疑，且依據SBLC交易協議書之約定，被告負有
    開立信用狀予荷曼托之義務，反未見有何關於黃國榮或荷曼
    托應預先支付開狀費用之約定。是被告上開所辯，均無足取
    。
  (四)綜上，被告有如犯罪事實欄壹、三所載向黃國榮、荷曼托謊
    稱有能力開立美金 5,000萬元荷蘭銀行不可撤銷擔保信用狀
    云云，又提出附表二所示偽造之文書以行使，使荷曼托及黃
    國榮陷於錯誤，而先後交付新臺幣20萬元、新臺幣10萬元及
    美金3,000元等犯行，應堪認定。
五、關於犯罪事實欄壹、四部分：
  (一)查被告向趙清華聲稱伊在臺灣銀行有美金 7,000億元之存款
    ，盼趙清華引薦金主合作投資云云，趙清華遂委由Richard
    W. Arnold律師事務所查證被告之資產狀況，並指定Wachovi
    a銀行為收狀銀行，被告即於93年8月4日以DHL快遞交付如附
    表三編號 1、2、3所示之24紙信用狀，再傳送編號5至9所示
    之臺灣銀行總行函、臺灣銀行倫敦分行函、國際銀行專用電
    報等件予Wachovia銀行，另以 DHL快遞編號10至15所示存摺
    封面封底及內頁、帳戶明細、資金證明、委任狀等件予Rich
    ard W. Arnold 律師事務所等事實，已據趙清華、吳武郎、
    Nathan Calhoun等人於偵訊時證述一致（見93年度偵字第14
    890 號卷一第135-138頁、卷二第11-19、25-30、123-126頁
    ），且被告亦於偵訊時坦承：「這張 7千億的資料是我在家
    中自己用電腦打出來的字樣，列印出來再貼上去影印，是假
    的」、「那也是我之前的簿子上的章是楊淑卿，我就把它影
    印剪下來貼上去」、「我只有寄附件二跟附件一的資料【指
    存摺封面、封底及內頁】」、「一開始是我向趙清華講說，
    我有資金，所以起了這個頭」、「這事情是我錯，我如果不
    寄這些文件到美國去，他們也不會當作真的，來臺灣」、「
    我是先傳真到美國去，後來才將文件寄送過去」、「我承認
    我有犯罪」等語不諱（見93年度偵字第14890號卷二第14-15
    、123、125、126 頁），於原審審理中亦承認有偽造並寄出
    附表三編號10之存摺內頁等情屬實（見原審卷二第28頁），
    並有附表三所示「臺灣銀行倫敦分行」擔保信用狀、「臺灣
    銀行倫敦分行」函、臺灣銀行函、國際銀行專用電報、帳戶
    明細、資金證明、委任狀、臺灣銀行外匯綜合存款存摺內頁
    及該存摺封面、封底、外匯綜合存款辦法（見93年度偵字第
    14890號卷第20、24頁）等件附卷足參，復有DHL快遞公司查
    詢結果，93年8月23日寄予 Karen Barker律師之包裹，確係
    以被告為托運人名義所寄出，有該公司查詢結果 1紙附卷足
    稽（見93年度偵字第 14890號卷一第97頁），是被告於偵訊
    中就寄出偽造之存摺內頁之自白，有上述相當證據可資佐證
    ，堪認為與事實相符，可以採信。
  (二)至於被告在臺灣銀行並無美金 7,000億元存款一節，已有臺
    灣銀行營業部(一)95年1月2日營一存密字第 09500008822號函
    暨檢附之綜合存款印鑑卡、綜合存款約定書、存摺交易往來
    明細查詢、臺灣銀行敦化分行95年2月9日敦化外字第095000
    04331 號函暨檢附外匯綜合存款印鑑卡等件足證，且被告並
    未向臺灣銀行申請開發信用狀或發給相關英文證明文件之紀
    錄，亦有臺灣銀行中壢分行等回函可稽，至於附表三所示文
    件上之署名、印文均非真正，則有臺灣銀行95年3月2日銀國
    乙字第 09500044061號函及證人邱丹志、證人馮鎮凡到庭證
    述明確，均如前述，尤證人邱丹志證述：「臺灣銀行的總資
    產不到 7,000億美元的1/10，臺灣銀行自有資產加上存款等
    ，最多只有到臺幣2兆多」等情（見原審卷三第218頁），另
    提出臺灣銀行2004年報 1本足憑（外放證物），再關於臺灣
    銀行是否設有倫敦分行一節，則據證人廖慧珠於偵查中具結
    證稱：「當時我們倫敦分行都還沒有成立」等語明確（見93
    年度偵字第14890號卷一第134頁），並有臺灣銀行93年9月6
    日函檢附報告 1份說明當時僅有臺灣銀行倫敦分行籌備處之
    設置（見93年度偵字第14890號卷一第147頁），顯無收受存
    款或開立相關存款證明文件之可能。綜上，足堪認定附表三
    所示之文書，均屬偽造。復觀諸附表三所示各臺灣銀行文書
    上之「臺灣銀行國外營業部」腰圓章、「黃朝貴」私章、「
    D.C. Chiou」、「Cheng-Fan Feng」等署名，與附表一、二
    所示之署名、印文，均甚相仿，應係出自同一偽造集團之手
    ，承上所述，被告參與偽造附表一、二所示文書之犯行既堪
    認定，適可綜合判斷被告亦有參與偽造附表三所示之文書。
  (三)被告雖於原審審理中始改口否認有參與上開犯行，並辯稱：
    趙清華、吳武郎、Nathan Calhoun原同列為被告，吳武郎甚
    向檢察官坦承說謊，渠等一致將責任推予伊，若文件為伊偽
    造，伊豈敢前往臺灣銀行確認云云。然查：
  (1)被告自己已於偵訊中供稱：「吳武郎並不知情。CALHOUN NA
    THAN EUGEENE他也不知道」、「（你明知到文件是假的，還
    敢去臺銀確認？）我有向他們講說，你們不要去。我是好意
    ，如果不去，大家都不會有事」、「（趙清華是否有看過你
    寄送的文件？）沒有。我是先傳真到美國去，後來才將文件
    寄送過去」、「但我後來有叫他們不要去，但沒想到美國事
    務所已經跟臺銀約好了，我是在想，確認也沒有關係，反正
    也還沒有騙到他們的錢。我承認我有犯罪，請求從輕量刑，
    其他被告都是無辜的」等語（見93年度偵字第 14890號卷一
    第123至126頁），是被告前曾表示趙清華、吳武郎、Nathan
    Calhoun均不知情，且合理說明為何敢前往臺灣銀行確認。
    則被告復於原審審理中質疑該三人之陳述及前往臺灣銀行確
    認一事，自難遽採。
  (2)至於被告、被害人或證人之陳述有部分前後不一致或相互間
    有所歧異時，究竟何者為可採，何者為不足採，法院原得本
    其自由心證予以斟酌取捨，非謂一有不符或歧異，即應認其
    全部供述均為不可採信，最高法院著有78年度臺上字第1469
    號判決要旨可資參照。核諸被告爭執趙清華、吳武郎、Nath
    an Calhoun等人陳述歧異之各點：
  趙清華雖曾於偵查中稱：被告未見過外匯活期存款資料云云
    ，惟趙清華係稱：「這是美方的Richard Arnold律師事務所
    提供給我們的」等語（見93年度偵字第 14890號一第64頁）
    ，Nathan Calhoun亦稱：「是顧問公司記給我，請我來確認
    真假，我不知道文件來源」等語（見93年度偵字第 14890號
    一第66頁），渠等既係受律師事務所委託而來臺，渠等未獲
    美國律師事務所提供進一步資料之前，自難得知該等文件之
    來源，於理並無不合。況被告已自承存摺內頁為其所換貼偽
    造且寄至美國，趙清華、Nathan Calhoun此部分陳述對於被
    告罪責之成立，實無影響。至被告於原審及本院審理中始稱
    ：伊有告訴趙清華是假的，是開玩笑的云云，並聲請傳訊趙
    清華作證，惟查，趙清華已遷出國外，經原審通知其位於臺
    灣地區之戶籍地，因查無此人退件，再經由外交部委請瑞士
    代表處合法通知其位於瑞士之住所，此有個人基本資料查詢
    結果、外交部函、送達證書公文封、外交部條約法律司函暨
    檢附送達回證 1紙（見原審卷三第44、106、109頁，卷四第
    17頁），而趙清華並未到庭作證，經原審辯護人當庭捨棄此
    項調查證據之聲請（見原審卷三第 222頁），從而，無從就
    被告上開辯詞詰之趙清華，實難遽認被告所辯為可採。
  另吳武郎固於偵訊時就有無見過存款證明、為何前往臺灣銀
    行查證存款等節，前後供述反覆。然查，關於附表三文件真
    偽之查證，被告確曾於93年8 月16日出具委任書，授權吳武
    郎查證被告於臺灣銀行開設之000000000000號帳戶內之資金
    交易明細，且於委任狀中特別提及乃因被告申請臺灣銀行開
    立24張信用狀予Wachovia銀行等情，被告亦曾出具如附表三
    編號45所示之委任書予Allen E. Barker 律師，委任書內容
    亦同，此有委任書2份足憑（見93年度偵字第14890號卷一第
    161-163、168-170頁）；且該 2份委任書均經原審民間公證
    人陳李聰認證，並經證人陳李聰到庭證實認證之真正無誤，
    復證稱：「被告來辦的是認證，一般都是當事人拿準備好的
    文書到我事務所來，我是對他的身分證或是護照或其他證件
    ，若是本人才能在他所帶來的文件上簽名」、「（這件是甲
    ○○本人來？）是」、「（他有無跟其他人一起去你事務所
    ？）因為甲○○有到我事務所很多次，有時是他自己，有時
    有人陪，但我不記得」、「我只有認證他個人的簽名的部分
    」等語（見原審卷三第 215頁），顯可認定被告前曾親自授
    權吳武郎查證其臺灣銀行存款以就開立24張信用狀一事取信
    於Richard W. Arnold律師事務所及 Wachovia銀行。衡情被
    告與吳武郎素為舊識，被告係透過吳武郎結識趙清華，吳武
    郎非無為卸免己責之餘，亦多所迴護被告，致其陳述關於存
    款證明之來源及查證存款緣由等節，前後有所歧異。
  綜上，被告爭執趙清華、吳武郎、Nathan Calhoun等人於偵
    訊時之陳述歧異云云，本院綜合斟酌上述證據，認已足認定
    被告犯罪事實欄壹、四所載之犯罪事實，揆諸上開最高法院
    判例見解，縱該等證人陳述略有歧異，仍不足為有利於被告
    之認定。被告請求再開辯論傳訊證人方懷明、盤素梅，惟其
    於準備程序中已表明無證據請求調查，本院認事證已臻明確
    ，核無必要，併為說明。
六、綜合上述，本件事證明確，被告有如犯罪事實欄一、二、三
    、四所載，多次偽造如附表一、二、三所示之文書，並以謊
    稱其資力雄厚並行使上開偽造文書為詐術，使乙○○、黃國
    榮、荷曼托等人陷於錯誤而交付財物；伊恩雖陷於錯誤而交
    付支票，惟察覺後已收回或辦理止付、趙清華經察覺而未交
    付財物等犯行，洵堪認定，應予依法論罪科刑。
、論罪科刑之依據
一、查被告行為後，刑法於94年2月2日公布，於95年7月1日施行
    ，其中刪除刑法第56條，修正第 2條、第25條、第26條、第
    28條、第33條、第55條規定。按行為後法律有變更者，適用
    行為時之法律，但行為後之法律有利於行為人者，適用最有
    利於行為人之法律，現行刑法第2條第1項定有明文。此條規
    定乃與刑法第 1條罪刑法定主義契合，而貫徹法律禁止溯及
    既往原則，係規範行為後法律變更所生新舊法律比較適用之
    準據法，是刑法第2條本身雖經修正，但刑法第2條既屬適用
    法律之準據法，本身尚無比較新舊法之問題，應一律適用裁
    判時之現行刑法第 2條規定以決定適用之刑罰法律，先予辨
    明。又以本次刑法修正之比較新舊法，應就罪刑有關之共犯
    、未遂犯、想像競合犯、牽連犯、連續犯、結合犯，以及累
    犯加重、自首減輕暨其他法定加減原因（如身分加減）與加
    減例等一切情形，綜其全部罪刑之結果而為比較，最高法院
    95 年5月23日著有95年度第 8次刑庭會議決議可資參照。經
    查：
  (一)刑法第339條第1項詐欺取財罪，法定刑得科或併科銀元 1千
    元以下罰金，據修正後刑法施行法增訂第1條之1：「中華民
    國94年1月7日刑法修正施行後，刑法分則編所定罰金之貨幣
    單位為新臺幣。94年1月7日刑法修正時，刑法分則編未修正
    之條文定有罰金者，自94年1月7日刑法修正施行後，就其所
    定數額提高為30倍。但72年 6月26日至94年1月7日新增或修
    正之條文，就其所定數額提高為3倍」及刑法第33條第5款修
    正為：「主刑之種類如下：五、罰金：新臺幣 1千元以上，
    以百元計算之」等規定，是依修正後之法律，刑法第 339條
    第1項詐欺取財罪所得科處之罰金刑最高為新臺幣3萬元、最
    低為新臺幣 1千元；然依被告行為時之刑罰法律，即罰金罰
    鍰提高標準條例第 1條前段規定之提高倍數10倍及刑法第33
    條第5款規定之罰金最低額1元計算，該罪之罰金刑最高為銀
    元1萬元，最低額為銀元1元，若換算為新臺幣，最高額雖與
    新法同為新臺幣3萬元，然最低額僅為新臺幣3元。因此，比
    較上述修正前、後之刑罰法律，自以被告行為時關於科處罰
    金刑之法律較有利於被告。
  (二)刑法第28條共犯之規定，於94年1月7日修正、95年7月1日施
    行前之規定為：「二人以上共同實施犯罪之行為者，皆為正
    犯」，修正施行後之規定則為：「二人以上共同實行犯罪之
    行為者，皆為正犯」，揆諸本條之修正理由係為釐清陰謀共
    同正犯、預備共同正犯、共謀共同正犯是否合乎本條規定之
    正犯要件。而本案被告與姓名年籍不詳、通曉英文之人共同
    偽造文書之犯行，既屬實行犯罪行為之正犯，則適用修正施
    行前之刑法第28條規定論擬，並無不利於被告。
  (三)刑法第25條、第26條未遂犯之規定，就刑法第25條第 1項關
    於「已著手於犯罪行為之實行而不遂者，為未遂犯」之規定
    並未修正，而同條第 2項於94年1月7日修正、95年7月1日施
    行前之規定為：「未遂犯之處罰，以有特別規定者，為限」
    ，修正後則為：「未遂犯之處罰，以有特別規定者為限，並
    得按既遂犯之刑減輕之」，另刑法第26條修正前為：「未遂
    犯之處罰，得按既遂犯之刑減輕之。但其行為不能發生犯罪
    之結果，又無危險者，減輕或免除其刑」，修正後則為：「
    行為不能發生犯罪之結果，又無危險者，不罰」，是除不能
    未遂犯修正為不罰以外，僅二條文條項之移列。本案(1)被告
    詐騙伊恩支票得手後，尚未兌領前，即被伊恩察覺，旋向甲
    ○○追回上開27張支票，另 1張因甲○○稱遭搶，經緊急向
    美國銀行請求止付，而未得逞。(2)被告已向趙清華謊稱伊在
    臺灣銀行有美金 7千億元存款云云而著手於詐欺取財之犯罪
    行為而未及取得趙清華交付之財物，其未遂型態既均非不能
    未遂犯，則本件適用修正前刑法第25條、第26條未遂犯之規
    定，自無不利於被告。
  (四)又刑法第56條連續犯之規定業於94年1月7日修正刪除，並於
    95年7月1日施行。是於新法修正施行後，被告之數犯罪行為
    ，即須分論併罰。此刪除雖非犯罪構成要件之變更，但顯已
    影響行為人刑罰之法律效果，自屬法律有變更，依新法第 2
    條第 1項規定，比較新、舊法結果，仍應適用較有利於被告
    之行為時法律即舊法論以連續犯，此亦有最高法院95年度第
    8次刑事庭會議決議參照。
  (五)再按被告行為後，刑法第55條後段之牽連犯規定，亦於94年
    1月7日經刪除，並於95年7月1日施行。是於新法修正施行後
    ，被告所為行使偽造文書犯行、詐欺取財犯行，即須分論併
    罰。比較新舊法之規定，修正後之規定對於被告較為不利，
    依刑法第2條第1項之規定，自應適用行為時且較有利於被告
    之法律，即刑法第55條後段之規定，從較重之一罪予以論處
    。
  (六)綜合上述各條文修正前、後之比較，揆諸前揭最高法院決議
    及修正後刑法第2條第1項前段、後段規定之「從舊、從輕」
    原則，自應適用被告行為時之法律，即修正前刑法之相關規
    定及罰金罰鍰提高標準條例第 1條前段規定，予以論處。
二、核被告於犯罪事實欄壹、一、(二)對乙○○部分所為，係犯刑
    法第339條第1項之詐欺取財罪；於犯罪事實欄壹、二、三所
    為，係犯刑法第216條、第210條之行使偽造私文書罪、同法
    第339條第1項之詐欺取財罪；於犯罪事實欄壹、一、(一)對伊
    恩部分、及事實欄壹、四所為，均係犯刑法第216條、第210
    條之行使偽造私文書罪及同法第 339條第3項、第1項詐欺取
    財未遂罪。被告於如附表一、二、三、四所示文件上偽造署
    押、印文，分別為被告偽造各該私文書之階段行為，均不另
    論罪。又被告偽造如附表一、二、三、四所示之私文書後，
    復交付予伊恩、乙○○、EUTRAC公司、荷曼托、Wachovia銀
    行、Richard W. Arnold 律師事務所以行使，其中偽造私文
    書之低度行為為行使偽造私文書之高度行為所吸收，亦均不
    另論罪。被告於犯罪事實欄壹、一、(一)部分犯行，係利用不
    知情之乙○○偽造部分私文書內容，及犯罪事實欄壹、四所
    示委託不知情之 DHL快遞公司遞交各該偽造文書而行使部分
    ，均為間接正犯。又上開全部犯行，均由被告與姓名年籍不
    詳、通曉英文之人有犯意聯絡及行為分擔，為共同正犯。再
    查本案被告於93年2月起至93年8月27日為警查獲時止，先後
    多次行使偽造私文書及詐欺取財之犯行，均在新法施行前，
    且均係時間緊接，手段相近，罪名與犯罪構成要件相同，顯
    係基於概括犯意而為，為連續犯，應依修正前刑法第56條之
    規定，分別論以連續行使偽造私文書及連續詐欺取財既遂一
    罪，並均加重其刑。復查被告連續行使偽造私文書之及連續
    詐欺取財既遂之犯行，均於新法修正施行前，且有方法、目
    的之牽連關係，應依修正前刑法55條後段之規定，從一重論
    以連續行使偽造私文書罪處斷。檢察官移送併案部分（臺灣
    臺北地方法院檢察署93年度偵字第 20457號、94年度偵字第
    4066號、94年度偵字第21801、23526號），與起訴部分之被
    告連續詐欺取財未遂、連續行使偽造私文書之犯行，有連續
    犯之裁判上一罪關係，為起訴效力所及，本院應併予審理，
    併此敘明。
三、原審以被告犯罪事證明確，予以論罪科刑，固非無見，惟查
    ：(1)刑法第 210條之偽造私文書罪，以足生損害於公眾或他
    人為成立要件，故同法第 216條之行使偽造私文書，必其所
    行使之私文書或公文書，具備偽造並足生損害於公眾或他人
    之構成要件，始得以成立，否則不能以該行使罪相繩，從而
    論處該行使罪時，主文欄內，就行使偽造之公文書或私文書
    ，足以生損害於公眾或他人，自應予以明確完整之記載（最
    高法院85年台上字第4204號判決意旨參照），是原判決主文
    漏未記載「足以生損害於他人」，於法即有未合。(2)被告詐
    騙伊恩支票28張得手後，惟尚未兌領前，即被伊恩察覺，旋
    向被告追回上開27張支票，另 1張因被告稱遭搶，經緊急向
    美國銀行請求止付，而未實際付款，故應認成立詐欺取財未
    遂罪，原判決認此部分成立既遂犯，亦有未洽。被告上訴意
    旨仍執前詞否認犯罪，雖為無理由，惟原判決既有上開可議
    ，仍屬不可維持，應由本院將原判決撤銷改判，爰審酌被告
    有事實欄壹所載犯罪科刑紀錄，有本院被告全國前案紀錄表
    在卷可參，其素行不良，且有重大詐欺犯罪前科及偽造文書
    前科，復再犯本件偽造文書、詐欺取財犯行，顯無悔悟，且
    偽造如附表一、二、三、四所示之文件，動輒美金上億元，
    最高竟高達美金 7,000億元，對於金融秩序之危害甚鉅，且
    因而實際騙取被害人乙○○、黃國榮、荷曼托之財物損害合
    計高達美金6,000元、新臺幣506,751元，又被告於犯罪後始
    終矢口否認犯行，飾詞推諉且迄未供出共犯，但於言詞辯論
    終結前已與黃國榮達成和解，黃國榮亦表示願撤回告訴，此
    有黃國榮提出書函1件附卷可考（見原審卷第233頁）等一切
    情狀，量處如主文第2項所示之刑，以示懲儆。
四、末查，被告及不明之共犯所共同偽造如附表一、二、三所示
    之署名、印文，均應依刑法第219條之特別規定，宣告沒收
    之。至被告偽造如附表一、二、三所示之私文書，已經被告
    持以行使，分別交付予伊恩、乙○○、EUTRAC公司、荷曼托
    、Wachovia銀行、Richard W. Arnold 律師事務所所有，已
    非屬被告或其共犯所有之物，自無依刑法第38條第1項第2款
    、第3款規定宣告沒收之餘地，附此說明。
據上論斷，應依刑事訴訟法第369條第1項前段、第364條、第299
條第1項前段，刑法第 2條第1項前段、修正前刑法第28條、第55
條後段、第56條、刑法第339條第1項、第216條、第210條、第21
9條，修正前罰金罰鍰提高標準條例第1條前段，判決如主文。
本案經檢察官王壬貴到庭執行職務。
中    華    民    國    95    年    10    月     3    日
                  刑事第一庭審判長法  官  蔡  長  溪
                                  法  官  林  俊  益
                                  法  官  陳  春  秋
以上正本證明與原本無異。
如不服本判決，應於收受送達後十日內向本院提出上訴書狀，其
未敘述上訴之理由者並得於提起上訴後十日內向本院補提理由書
（均須按他造當事人之人數附繕本）。
                                  書記官  李  家  敏
中    華    民    國    95    年    10    月    3     日
附錄：本案論罪科刑法條全文
中華民國刑法第339條
意圖為自己或第三人不法之所有，以詐術使人將本人或第三人之
物交付者，處5 年以下有期徒刑、拘役或科或併科1 千元以下罰
金。
以前項方法得財產上不法之利益或使第三人得之者，亦同。
前二項之未遂犯罰之。
中華民國刑法第216條
行使第 210 條至第 215 條之文書者，依偽造、變造文書或登載
不實事項或使登載不實事項之規定處斷。
中華民國刑法第210條
偽造、變造私文書，足以生損害於公眾或他人者，處 5年以下有
期徒刑。


司法院資訊處製作；財團法人民間司法改革基金會備份。
